【裁判字號】    89,訴,3191
【裁判日期】    901031
【裁判案由】    商標異議
【裁判全文】
臺北高等行政法院判決                            八十九年度訴字第三一九一號
                              .
  原      告  旺家貿易股份有限公司
  代  表  人  甲○○董事長）.
  訴訟代理人  丙○○
  被      告  經濟部智慧財產局
  代  表  人  陳明邦（局長）
  訴訟代理人  丁○○
  參  加  人  乙○○
右當事人間因商標異議事件，原告不服經濟部中華民國八十九年十月二十六日經（八
九）訴字第八九○八九○八四號訴願決定，提起行政訴訟，本院判決如左：
      主  文
原告之訴駁回。
訴訟費用由原告負擔。
      事  實
一、事實概要：緣關係人即參加人乙○○於民國（下同）八十七年六月二十五日以「
    旺家」商標圖樣，指定使用於商標法施行細則第四十九條所定商品及服務分類表
    第二十九類之魚丸、魚漿、魚板丸、鱈魚丸、虱目魚丸、花枝丸、干貝球、蝦仁
    丸、草蝦丸商品，向被告（原經濟部中央標準局）申請註冊，經被告准列為審定
    第八四四四四八號商標（下稱系爭商標，如附圖所示），嗣原告以該審定商標有
    違商標法第三十七條第十一款之規定，對之提起異議，經被告審查，於八十九年
    七月七日以中台異字第Ｇ00000000號商標異議審定書為異議不成立之處
    分，原告不服，提起訴願，遭決定駁回，遂向本院提起行政訴訟，並經本院裁定
    命該參加人參加訴訟。
二、訴之聲明：
    (一)原告聲明：
      1.訴願決定及原處分均撤銷。
      2.請命被告對系爭商標為異議成立之處分。
    (二)被告聲明：如主文所示。
    (三)參加人經本院通知，未具狀或到場為任何之聲明及陳述。
三、兩造之爭點：
    原告主張參加人之系爭商標圖樣「旺家」，與原告公司名稱特取部分「旺家」相
    同，且指定使用商品與原告營業項目之商品類似，依法不得申請註冊，原告對之
    提起異議，被告卻審定異議不成立之處分，顯有違誤，是否可採？
    (一)原告主張之理由：
      1.按商標法第三十七條第十一款規定：商標圖樣有他人之肖像，法人及其他團
        體或全國著名之商號名稱或姓名、藝名、筆名、字號，未得其承諾者，不得
        申請註冊。系爭商標圖樣「旺家」與原告公司名稱特許部分『旺家』相同，
        且其指定商品：魚丸、魚漿、魚板丸等商品均屬食品類與原告營業執照上登
        記之營業項目「各種日用品百貨、食品買賣及進出口貿易業務」中的【食品
        】類別相同，而被告與訴願決定機關卻以商標法三十七條第十一款但書中指
        定商品不類似之規定，認定系爭商標指定商品與原告公司所登記營業項目不
        同而審定異議不成立，有違法理。
      2.雖原告實際營業範圍是以米果、果凍、牛奶等商品為主，但營業項目登記食
        品類買賣之目的是為了方便貿易品項因應市場需求可隨時增加各類商品的買
        賣及進出口業務，在世界貿易逐漸複雜化的今日，不應排除原告公司有可能
        為商標法施行細則第四十九條中第二十九類、三十類、三十一類中各式有關
        食品類之買賣。是以系爭商標「旺家」所指定之商品：魚丸、魚漿、魚板丸
        等應廣大解釋為包含在原告公司營業執照登記之食品範圍內。今被告與訴願
        機關漠視商品市場交易日趨多元化，逕行以一般社會通念認定原告營業項目
        ”食品”一類與系爭商標所指定之商品非屬類似，而駁回原告之異議及訴願
        ，實有礙商業交易自由化之發展。
      3.綜上所述，被告所為之原處分及訴願決定機關之訴願決定顯然違法，請予以
        撤銷以維護原告權益。
    (二)被告主張之理由：
      本件原告主張系爭商標圖樣上之中文「旺家」與其公司名稱特取部分「旺家」
      相同，且指定使用於與其公司營業項目類似之商品上申請註冊，依商標法第三
      十七條第十一款、同法施行細則第三十二條第一項、第十五條第二項規定有不
      得註冊之事由。惟查本件據原告附原異議申請書上公司執照內所營事業「各種
      日用百貨、食品之買賣及進出口貿易業務」之登載，其商品尚非具體，被告依
      商標法施行細則第三十二條第一項之規定，以（八九）慧商八一○字第八九○
      ○一二一九九號函通知原告補正其實際經營之項目，原告則檢具有統一發票影
      本二紙，並說明其實際營業者為果凍、牛奶等商品。查原告所實際營業之果凍
      、牛奶等商品與本件系爭商標所指定使用之魚丸、魚漿、魚板丸、鱈魚丸、虱
      目魚丸等商品，其材料不同，且產製者、行銷管道復有差異，依一般社會通念
      ，市場交易情形，非屬類似，從而本件系爭商標之申請註冊，依商標法第三十
      七條第十一款但書之規定，尚無須得原告之承諾，自無該款規定之適用。綜上
      論述，被告原處分，洵無違誤，請駁回原告之訴。
      理  由
一、查參加人經本院依行政訴訟法第四十二條第一項規定，裁定命其獨立參加被告訴
    訟，並通知於準備程序及言詞辯論期日到場，有裁定書及送達證書附卷可稽，而
    參加人未為參加，依同法第四十七條規定，本件判決對參加人亦有效力，合先敘
    明。
二、按商標圖樣有他人之肖像，法人及其他團體或全國著名之商號名稱或姓名、藝名
    、筆名、字號，未得其承諾者，不得申請註冊，但商號或法人營業範圍內之商品
    ，與申請註冊之商標所指定之商品非同一或類似者，不在此限。為商標法第三十
    七條第十一款所明定。所稱商號或法人營業範圍內之商品，以商號或法人所登記
    之營業項目為準；如登記之營業項目未載明具體商品者，參酌實際經營之項目認
    定之，同法施行細則第三十二條第一項復定有明文。又所稱之類似商品，應依一
    般社會通念，市場交易情形，並參酌該商品之原材料、用途、功能、產製者、行
    銷管道及場所或買受人等相關因素判斷之，復為同法施行細則第十五條第二項所
    明定。
三、本件參加人於八十七年六月二十五日以系爭商標申請註冊，經被告核准列為審定
    第八四四四四八號商標，嗣原告對之提起異議，經被告審定為異議不成立之處分
    ，原告不服，提起訴願，遭決定駁回，復起訴主張參加人之系爭商標圖樣「旺家
    」，與原告公司名稱特取部分「旺家」相同，且指定使用商品與原告營業項目之
    商品類似，依法不得申請註冊，原告對之提起異議，被告卻審定異議不成立之處
    分，顯有違誤，詳如其事實欄所載理由等語。查依原告所提出經濟部公司執照，
    其所營事業項目為：各種日用百貨、食品之買賣及進出口貿易等業務。因其登記
    之營業項目未載明具體商品，經被告依商標法施行細則第三十二條第一項規定，
    通知原告補正其實際經營項目，據原告檢送之統一發票二紙，並說明實際營業商
    品為果凍、牛奶等商品，原告實際營業之商品，與系爭商標指定使用之魚丸、魚
    漿、魚板丸、鱈魚丸、虱目魚丸、花枝丸、干貝球、蝦仁丸、草蝦丸等商品，經
    核其材料不同，且產製者、行銷管道均有差異，依一般社會通念，市場交易情形
    ，非屬類似之商品，洵堪認定，則系爭商標之申請註冊，依首揭法條規定，自無
    須得原告之承諾，被告為審定異議不成立之處分，核無不合。
四、至於原告訴稱：其營業項目登記食品類買賣，是為方便市場需求，將來可能進、
    出口與系爭商標指定使用之相類似商品乙節。查如上所述，原告公司之營業項目
    既未具體載明商品，實際經營項目商品與參加人系爭商標指定使用之商品，並非
    類似組群，自不得以尚未實現將來可能進、出口與系爭商標指定相類似商品為理
    ，據為異議系爭商標不得申請註冊，原告此部分主張，亦不足採。
五、綜上說明，本件被告就原告提起之異議，為異議不成立之處分，核無違誤，訴願
    決定予以維持原處分，亦無不合，原告起訴意旨，難謂為有理由，應予駁回。原
    告撤銷之訴，既經駁回，則其併提起課予義務訴訟，請求命被告對系爭商標為異
    議成立之處分，亦不應准許，應併駁回。
六、據上論結，本件原告之訴為無理由，依行政訴訟法第九十八條第三項前段，判決
    如主文。
中    華    民    國      九十      年      十        月    三十一      日
                    臺 北 高 等 行 政 法 院  第 二 庭
                                審 判 長 法  官    王立杰
                                         法  官    陳雅香
                                         法  官    黃本仁
右為正本係照原本作成。
如不服本判決，應於送達後二十日內，向本院提出上訴狀並表明上訴理由，如於本判
決宣示後送達前提起上訴者，應於判決送達後二十日內補提上訴理由書（須按他造人
數附繕本）。
中    華    民    國      九十      年    十一        月      五        日
                                         書記官    姚國華


司法院資訊處製作；財團法人民間司法改革基金會備份。
